【裁判字號】    90,上易,956
【裁判日期】    900822
【裁判案由】    妨害名譽
【裁判全文】
臺灣高等法院臺南分院刑事判決              九十年度上易字第九五六號      Ｇ
      上  訴  人  臺灣臺南地方法院檢察署檢察官
      被      告  丙  ○  ○
      選任辯護人  陳  昭  峰
右上訴人因被告妨害名譽案件，不服臺灣臺南地方法院九十年度易字第六四五號中華
民國九十年五月九日第一審判決（起訴案號：臺灣臺南地方法院檢察署九十年度偵字
第一○○五二號），提起上訴，本院判決如左：
      主      文
上訴駁回。
      事      實
一、公訴意旨略以：被告丙○○係台南縣私立港明高級中學之代理董事長，因召集改
    選該校第十三屆董事會與校內不同派系之董事發生糾紛；意圖散布於眾，於民國
    八十九年八月二十五日未經學校董事會決議或授權，擅自以代理董事長名義，分
    別向教育部、行政院院長、行政院研考會、教育部部長、教育部中等
    教育司、教育部法規會、教育部中部辦公室、教育部中部辦公室王主任、
    立法院梁立委牧養、(10)行政院呂顧問昱及立法院蕭立委苑渝等十餘單位及個人
    ，寄發台南縣私立港明高級中學董事會港（十二）董會（89）字第二二號函，函
    內說明欄第六點載稱：「西港坊間盛傳，被停職之董事長黃慶芳等消極派董事與
    鈞部中（部）辦公室已講好，消極派董事故意拒不出席董事會，使第十三屆董事
    之選舉不成，鈞部中（部）辦室即解除全體董事之職務並進而接管本會，另指定
    消極派董事會同推選包括原有消極派董事黃慶芳、黃慶雲、黃勝家、洪進財、林
    修、陳榮進、楊文福等人，及與守舊派董事長黃慶芳過往甚密之李裕榮（黃慶芳
    之祕書）、李德和（黃慶雲之女婿）、許石城、甲○○、陳峨松（實為崧之別字
    ）、吳玉蘭等人擔任新董事，以合法手段掩護非法，達到非法之少數接收合法之
    多數之目的；或指定致遠管理學院相關人士組織董事會，以達實質接收港明中學
    資源之目的，請鈞部防範上開情況之發生，免致『主管機關與少數勾串，以合法
    掩護非法，以小吃大』之瀆職疑義。」等文字，指摘甲○○、乙○○等人與政府
    主管官員暗中往來，私下勾結欲對學校圖謀不軌，而傳述足以損告訴人甲○○及
    乙○○社會名譽、地位之事項。因認被告丙○○涉有刑法第三百十條第二項、第
    一項之加重誹謗罪嫌。
二、按犯罪事實應依證據認定之，無證據不得推定其犯罪事實；又不能證明被告犯罪
    者，應諭知無罪之判決；刑事訴訟法第一百五十四條、第三百零一條第一項分別
    定有明文。又認定不利於被告之事實，須依積極證據，苟積極證據不足為不利於
    被告事實之認定時，即應為有利於被告之認定，更不必有何有利之證據。再事實
    之認定，應憑證據，如未能發現相當證據，或證據不足以證明，自不能以推測或
    擬制之方法，為裁判基礎。又告訴人之告訴，本以使被告受刑事訴追為目的，故
    其陳述是否與事實相符，自應調查其他證據，以資審認，苟其所為攻擊之詞，尚
    有瑕疵，則在此瑕疵未予究明以前，即不能遽採為斷罪之基礎，最高法院三十年
    上字第八一六號、四十年台上字第八六號、五十二年台上字第一三００號、六十
    一年台上字第三０九九號判例可資參照。
三、公訴人認被告涉有妨害名譽罪嫌，無非以上揭事實，業據告訴人甲○○、乙○○
    指訴明確，及證人黃河東於偵查中之證述，且有港明高級中學董事會八十九年八
    月二十五日港中（十二）董會（八九）字第二二號函一份，為其所憑論據。訊據
    被告丙○○矢口否認有何妨害名譽犯行，辯稱：伊只是要陳情，並沒有其他目的
    等語。
四、經查：被告丙○○將上揭港明高級中學董事會八十九年八月二十五日港中（十二
    ）董會（八九）字第二二號函發給教育部、行政院院長、行政院研考會、教育部
    部長、教育部中等教育司、教育部法規會、教育部中部辦公室、教育部中部辦公
    室主任、立法委員梁牧養、蕭苑渝、行政院顧問呂昱等，雖係屬特定之多數人，
    但刑法上之誹謗罪，除必有散布於眾之意圖外，尚須具備妨害他人名譽或社會地
    位之故意，且所指摘或傳述之事實，須足以毀損他人名譽或社會地位之要件。觀
    之被告所為函文說明第六點：「西港鄉坊間盛傳，被停職之董事長黃慶芳等消極
    派董事與鈞部中部辦公室已講好，消極派董事故意拒不出席董事會，使第十三屆
    董事之選舉不成，鈞部中部辦室即解除全體董事之職務並進而接管本會，另指定
    消極派董事，會同推選包括原有消極派董事黃慶芳、黃慶雲、黃勝家、洪進財、
    林修、陳榮進、楊文福等人，及與守舊派董事長黃慶芳過往甚密之李裕榮（黃慶
    芳之祕書）、李德和（黃慶雲之女婿）、許石城、甲○○、陳峨松、吳玉蘭等人
    擔任新董事，以合法手段掩護非法，達到非法之少數接收合法之多數之目的，或
    指定致遠管理學院相關人士組織董事會，以達實質接收港明中學資源之目的，請
    鈞部防範上開情況之發生，免致『主管機關與少數勾串，以合法掩護非法，以小
    吃大』之瀆職疑議」，上開函文係將西港坊間盛傳之港明高級中學董事會董事長
    被停職後之派系糾紛及改選問題，陳情予職掌教育事務之教育部及各機關或首長
    或立法委員注意，其目的是為防免陳情函說明第六點所指之情事發生，自難認被
    告所為上開函文有妨害他人名譽之故意。且當時被告係港明高級中學之代理董事
    長，於該校董事會即將改選之際，本於職權就該校董事會各派系運作之情形，發
    函上陳教育部等機關首長，縱未經該校董事會決議或授權，難認有何不法之惡意
    。再上開函文僅指告訴人甲○○及乙○○與守舊派董事長黃慶芳「過往甚密」，
    並未指其二人有何非法之情事或勾結，且縱其等果真被指派為該校董事會新任董
    事，對其等名譽或社會地位亦無貶損之虞。告訴人之指述既與事實尚有出入且上
    開函件究係陳情函，內容亦無具體指摘告訴人等與教育部中部辦公室如何私下勾
    結欲對學校圖謀「不軌」之非法事實，雖用語欠當，無非避免學校被接收，保障
    董事之權利而已，並非意在妨害名譽，可以想見。又告訴人甲○○於本院調查時
    陳明：「是他們（另案）咬的不放，我才提起告訴，目前我想沒有必要的。」（
    見本院九十年七月十七日訊問筆錄），足見其等訴訟之目的在於對抗，且與被告
    間有學校運作誤解之糾葛導致。綜上相互印證，告訴人之指述既與事實尚有出入
    ，自不得僅憑被告有寄發上揭函件，即遽認定被告確有妨害名譽之犯行。被告辯
    稱僅係陳情之而已，洵堪採信。
五、綜上所述，本件依調查所得證據，尚不足以證明被告確有妨害名譽之犯行，此外
    復查無其他積極證據足資證明被告涉有公訴人指訴妨害名譽罪嫌。揆諸前項所揭
    法文及實務判例意旨，被告被訴妨害名譽之罪，尚屬不能證明。原審以不能證明
    被告犯罪，諭知被告無罪，本院經核，並無不合。檢察官上訴意旨，循告訴人請
    求指摘原判決認定錯誤，為無理由，應予駁回。
據上論結，應依刑事訴訟法第三百六十八條，判決如主文。
本案經檢察官劉榮堂到庭執行職務。
中    華    民    國      九十      年      八      月      二十二      日
                                  臺灣高等法院臺南分院刑事第三庭
                                      審判長法官  黃    崑    宗
                                            法官  楊    省    三
                                            法官  莊    俊    華
右正本證明與原本無異。
不得上訴。
                                      法院書記官  易    慧    玲
中    華    民    國  九十      年      八      月     二十三       日


司法院資訊處製作；財團法人民間司法改革基金會備份。
